【裁判字號】    92,婚,283
【裁判日期】    920805
【裁判案由】    離婚
【裁判全文】
臺灣臺中地方法院民事判決  九十二年度婚字第二八三號
    原      告  乙○○
    代行訴訟人  丁○○
    訴訟代理人  丙○○
    被      告  甲○○
右當事人間請求離婚事件，本院判決如左：
    主      文
准原告與被告離婚。
訴訟費用由被告負擔。
    事     實
甲、原告方面：
  一、聲明：如主文所示。
  二、陳述：
  (一)兩造於民國七十二年十二月十二日結婚，婚後夫妻感情初尚融洽，育有長女張
      佳鳳。不料被告竟於七十三年間與原告不合，離家出走留下幼女，不知去向。
      一直到八十六年二月十二日返家要求離婚，並將戶籍遷離至台中市，但原告不
      願離婚，就此被告不知去向。數年後原告於九十一年八月二十九日腦出血中風
      竟成植物人，意識不清無法言語表達，家庭經濟又無法支付安養院費用。唯一
      的女兒又已嫁出，被告又找不到人，只好訴請離婚，方能申請低收入戶，以便
      解決安養院費用，爰依民法第一千零五十二條第一項第五款、同法條第二項之
      規定請准兩造離婚。
  三、證據：提出戶籍謄本正本二件、診斷證明書正本一件、受理查尋人口案件登記
      表影本一件、禁治產裁定正本二件、親屬會議紀錄正本一份，並聲請訊問證人
      即兩造所生子女張佳鳳。
乙、被告方面：
  一、聲明：同意原告離婚之請求。
  二、陳述：之前被告多多少少有回去看小孩，不是看被告，且我離家後十幾年來，
      彼此未曾電話、書信聯絡等互相關心之行為，原告中風係被告開庭時才知道的
      。
    理    由
一、按婚姻事件，夫或妻為禁治產人者，應由其監護人代為訴訟行為；如監護人即係
    其配偶時，應由親屬會議所指定之人，代為訴訟行為，民事訴訟法第四十九條、
    第五百七十一條第一項定有明文。本件被告乙○○於九十一年間起因腦出血中風
    ，現成植物人，意識不清，業已達不能處理自己事務之狀態，經台灣台東地方法
    院以被告心神喪失為由，裁定禁治產宣告確定，有該院九十二年度禁字第九號、
    第三十四號裁定及確定證明書乙份附於上開卷內。而被告親屬於九十二年七月二
    十二日召開親屬會議，決議指定被告之父丁○○代原告為訴訟行為，揆諸上開說
    明，應予准許。
二、按關於認諾效力之規定，於婚姻事件，不適用之，民事訴訟法第五百七十四條第
    一項前段定有明文。本件被告雖聲明同意原告之訴，惟不生認諾之效力，自不得
    本於其認諾，為其敗訴之判決，合先敘明。
三、原告起訴主張，兩造於七十二年十二月十二日結婚，婚後夫妻感情初尚融洽，育
    有長女張佳鳳。不料被告竟於七十三年間與原告不合，離家出走留下幼女，不知
    去向。一直到八十六年二月十二日返家要求離婚，並將戶籍遷離至台中市，但原
    告不願離婚，就此被告不知去向。數年後原告於九十一年八月二十九日腦出血中
    風竟成植物人，意識不清無法言語表達，經法院裁定宣告禁治產確定在案之事實
    ，為被告所不否認，並經兩造所生長女張佳鳳到院證述；「我只有在國小三年級
    外公過世時看過媽媽一次，她為何離家我不知道。爸爸去年八、九月中風，我們
    有告訴外婆他們，但他們也找不到媽媽，爸爸目前呈現植物人狀態」（九十二年
    三月二十日言詞辯論筆錄參照）等語在卷屬實，且有戶籍謄本正本二件、診斷證
    明書正本一件、受理查尋人口案件登記表影本一件、禁治產裁定正本二件、親屬
    會議紀錄正本一份在卷可稽，原告就此部分主張之事實，堪認為真實。
四、按民法第一千零五十二條第二項規定：有前項以外之重大事由，難以維持婚姻者
    ，夫妻之一方得請求離婚，但其事由應由夫妻之一方負責者，僅他方得請求離婚
    。此所謂抽象、相對、一般的離婚原因，亦即破綻主義離婚法之一到達點。而是
    否有難以維持婚姻之重大事由之判斷標準，為婚姻是否已生破綻而無回復之希望
    ，不可單憑原告主觀之標準（即原告已喪失維持婚姻意欲之主觀面加以認定），
    而應依客觀標準，即難以維持婚姻之事實，是否已達處於同一境況，任何人均將
    喪失維持婚姻之意欲程度以決之。且為符合現代多元化社會之需要，使裁判婚姻
    之事由較富彈性，當婚姻破裂時，夫妻已無共同生活之實質時，即得請求離婚，
    但有責配偶，無請求離婚之權利，申言之，如若自己遭致婚姻之破綻時，不得以
    其破綻為理由，恣意訴請離婚。又婚姻如有難以維持之重大事由，於夫妻雙方均
    須負責時，應比較雙方之有責程度，僅責任較輕之一方，得向責任較重之他方請
    求離婚，如雙方之有責程度相同，則雙方均得請求離婚，以符公平。最高法院八
    十七年台上字第一○四八號、一三○四號及九十年度台上字第一六三九號判決意
    旨即採類似之見解。衡諸經濟問題乃涉及夫妻生活實際之生計問題，若夫妻之一
    方既不願分擔家務，又任由他方負擔全部之家計，致他方無法忍受，應可認為係
    無法繼續維持婚姻之重大事由。況本件兩造婚後除由原告負擔家計外，兩造分居
    長達九年，期間被告雖有返家，但僅探視長女，不是探視原告，而離家期間兩造
    彼此無電話、書信聯絡，關心彼此生活情況，顯示兩造顯然怠於努力及無心維護
    兩造之婚姻幸福和諧，渠等之間僅存夫妻之名，而無夫妻之實。而被告未負擔家
    計，依社會上一般觀念為體察，被告有此行為，著實對兩造的家庭產生不良的影
    響，上開情事，足以破壞及難以維持兩造間共同生活，對於兩造間家庭生活之美
    滿幸福，有妨礙之情形，自得認其與所謂難以維持婚姻之重大事由相當，揆諸前
    揭說明，原告依民法第一千零五十二條第二項規定請求離婚，洵屬正當，應予准
    許。本件既准兩造離婚，原告仍依民法第一千零五十二條第一項第五款請求離婚
    ，為請求權競合，毋庸贅述，附為敘明。
五、據上論結，原告之訴為有理由，並依民事訴訟法第七十八條，判決如主文。
中      華      民      國    九十二    年      八      月      五      日
                                    臺灣臺中地方法院家事法庭
~B法      官  陳學德
右為正本係照原本作成
如對本判決上訴須於判決送達後廿日內向本院提出上訴狀
中      華      民      國    九十二    年      八      月      六      日
~B法院書記官  賴榮順


司法院資訊處製作；財團法人民間司法改革基金會備份。
